臺灣板橋地方法院民事判決　　九十年度簡上字第一二○號
　　上　訴　人　丙○○
　　訴訟代理人　甲○○
　　　　　　　　份有限公司
　　法定代理人　丁○○
　　　　　　　　份有限公司
　　法定代理人　林基源
　　訴訟代理人　戊○○
　　　　　　　　乙○○
右當事人間請求給付票款事件，上訴人對於中華民國九十年二月二十六日臺灣板橋地
方法院板橋簡易庭八十九年簡字第二八五一號第一審判決提起上訴，本院判決如左：
    主  文
原判決關於命上訴人連宜交通股份有限公司連帶給付被上訴人新臺幣貳拾捌萬捌仟伍
佰元，及自民國八十九年十月二十一日起至清償日止，按年息百分之六計算之利息部
分，暨該部分假執行之宣告均廢棄。
右廢棄部分，被上訴人在第一審之訴駁回。
其餘上訴駁回。
第一、二審訴訟費用由上訴人丙○○負擔二分之一，餘由被上訴人負擔。
    事  實
甲、上訴人方面：
一、聲明：
（一）原判決廢棄。
（二）右廢棄部分，被上訴人在第一審之訴駁回。
二、陳述：除與原判決記載相同者，茲引用之外，補稱：
（一）上訴人連宜交通股份有限公司（下稱連宜公司）：
      被上訴人持有如附表所示之支票（下稱系爭支票）背面之背書，並非上訴人連
      宜公司所為，該背書印文亦與上訴人所使用之印章不同，是他人所偽造，殊無
      令上訴人連宜公司負支票背書人責任之理。
（二）上訴人丙○○部分：其未於最後言詞辯論到場，據其以前所為之陳述如左：
    1.上訴人丙○○於民國八十二年間，原想與訴外人趙恆約合夥經營生意，後因理
      念不合拆夥，系爭支票帳戶是訴外人趙恆約叫上訴人丙○○開立的，但該帳戶
      印鑑一直置於二人合夥所開之公司內，上訴人連寶華並未取走，且上訴人丙○
      ○長期在上海經商，不在國內，未曾向銀行領取支票，亦不認識上訴人連宜公
      司，是上訴人丙○○並未簽發系爭支票，交由上訴人連宜公司背書後持向被上
      訴人借款。本件係訴外人趙恆約未經過上訴人丙○○同意，即擅自盜用印鑑向
      開戶銀行即訴外人台灣土地銀行領取支票，而土地銀行竟在其未出示領用支票
      授權書之情形下，即交付支票，致訴外人趙恆約於盜領支票後，簽發系爭支票
      持向被上訴人貸款，詎被上訴人並未對保，亦未查證徵信，即率予收受系爭支
      票並貸款予被上訴人。
    2.又觀諸訴外人中華商業銀行於另案所提與訴外人趙恆約票貼簽定之附條件買賣
      契約書，其上所載之上訴人丙○○之身分證字號有誤，住址不符，且該案支票
      上發票人丙○○之印文與開戶之印鑑卡原本，經台灣台北地方法院送內政部警
      政署刑事警察局及法務部調查局比對，或因其印文欠清晰，或因未提出印章實
      物，致均未能鑑定系爭印文是否為真實，又該案支票之背書人亦堅決否認曾經
      背書，是故，台灣台北地方法院以九十年度北簡字第三三九○號判決中華商業
      銀行敗訴在案。
三、證據：除援用第一審所提證據外；上訴人連宜公司補提經濟部函及公司變更登記
    表影本各一件；上訴人丙○○補提國人入出境日期證明書影本一件、台北縣汽車
    商業同業公會傳真函影本一件、附條件買賣契約書影本一件、台灣台北地方法院
    九十年度北簡字第三三九○號判決影本一件；並聲請向台灣土地銀行板橋分行調
    取上訴人丙○○帳號三一○四八號帳戶之支票領取證所附支票單據號碼簿。
乙、被上訴人方面：
一、聲明：求為判決駁回上訴。
二、陳述：除與原判決記載相同者，茲引用之外，補稱：
（一）緣訴外人匯甡租賃股份有限公司（下稱匯甡公司）於八十六年八月二十二日與
      被上訴人簽訂墊付國內票款借據一紙，額度為新台幣（下同）三千萬元，期限
      自八十六年九月一日起至八十九年九月一日止，約定訴外人匯甡公司得循環使
      用該借款（即在借款額度內得借得還），並應出具撥款通知書、託收客票明細
      表及提供應收客票，在客票面額八成內請求一次或分次撥放借款。嗣後訴外人
      匯甡公司依上開約定方式陸續動用前開借款，於八十七年一月五日提供由不同
      之第三人發票，經由上訴人連宜公司背書之應收票據十八張，金額合計為五百
      一十九萬三千元轉讓予被上訴人，系爭支票即為其中一紙。被上訴人對於訴外
      人匯甡公司與上訴人連宜公司間是否確有交易或抗辯事由存在，並不明瞭，確
      係善意取得本案系爭支票。
（二）又系爭支票係由上訴人丙○○簽發，依票據法第五條第一項規定，自應依票上
      所載文義負責。雖上訴人丙○○辯稱其並未簽發系爭支票，該支票係由訴外人
      趙恆約冒簽云云，惟查系爭支票之退票理由為「存款不足」，而非「印鑑不符
      」，系爭支票應由上訴人丙○○簽發無訛，縱認系爭支票為他人冒簽，但上訴
      人丙○○既將空白支票及印章交由他人使用，依民法第一百六十九條規定，陳
      君應負表見代理授權人之責任。上訴人丙○○雖一再辯稱其並未領取空白支票
      使用，係第三人趙恆約冒領，惟鈞院業已庭訊系爭支票付款人台灣土地銀行板
      橋分行經辦，上訴人丙○○確有於該銀行開設支票存款帳戶，並以丙○○與該
      銀行約定之印鑑領取空白支票使用，雖該經辦並未確定領取空白支票者是否為
      丙○○本人，惟縱認領取空白支票者係訴外人趙恆約，然則，上訴人丙○○既
      將其與該銀行約定之印章交由訴外人趙恆約使用，縱使趙恆約越權以該印章向
      台灣土地銀行板橋分行領取空白支票，依民法第一百六十九條規定，上訴人丙
      ○○亦應負表見代理授權人之責任。故系爭支票不論是否為上訴人丙○○所簽
      發，其亦應依該支票上之文義負責。
三、證據：除援用第一審所提證據外，補提墊付國內票款借據影本一份、託收票據明
    細表影本一件。
丙、本院依職權函囑台灣土地銀行板橋分行查明上訴人丙○○帳號三一○八四號之支
    存帳戶何時開始退票、拒絕往來，並調取該支存帳戶之開戶申請書、支票存款往
    來約定書等開戶相關資料、退票明細表及全部往來明細對帳單。
    理  由
甲、程序上理由：
    上訴人丙○○經通知未於最後言詞辯論期日到場，核無民事訴訟法第三百八十六
    條所列各款情形，爰依被上訴人聲請，由其一造辯論而為判決。
乙、得心證之理由：
一、本件被上訴人起訴主張：其執有上訴人丙○○所簽發，經由上訴人連宜公司背書
    之如附表所示支票一張，詎屆期於八十九年十月二十日為付款之提示，竟因存款
    不足而退票，迭經催索無效，為此依票據關係請求上訴人連帶給付票款，及自付
    款提示日之翌日即八十九年十月二十一日起至清償日止，按年息百分之六計算之
    利息等語。
二、上訴人連宜公司則以：被上訴人持有之系爭支票背面之背書，並非上訴人連宜公
    司所為，該印文亦與上訴人所使用之印章不同，是他人所偽造，殊無令上訴人連
    宜公司負支票背書人責任之理等語置辯。另上訴人丙○○則以：上訴人丙○○長
    期在上海經商，不在國內，未曾向銀行領取系爭支票，亦不認識上訴人連宜公司
    ，更未簽發系爭支票，交由上訴人連宜公司背書後持向被上訴人借款。本件係訴
    外人趙恆約未經過上訴人丙○○同意，即擅自盜用印鑑向開戶銀行即訴外人台灣
    土地銀行領取支票，而土地銀行竟在其未出示領用支票授權書之情形下，即交付
    支票，致訴外人趙恆約於盜領支票後，簽發系爭支票持向被上訴人貸款，詎被上
    訴人並未對保，亦未查證徵信，即率予收受系爭支票並貸款予被上訴人等語，資
    為抗辯。
三、本件被上訴人主張其執有上訴人丙○○所簽發，經由上訴人連宜公司背書之系爭
    支票一張，經提示不獲付款之事實，固據其提出系爭支票及退票理由單影本各一
    張為證。惟按當事人主張有利於己之事實者，就其事實有舉證之責任，民事訴訟
    法第二百七十七條前段定有明文。本件上訴人連宜公司既抗辯稱系爭支票背面之
    「連宜交通股份有限公司、丁○○」背書印文為他人所偽造，則被上訴人自應負
    證明該背書印文為真正之責任。惟查：參酌上訴人連宜公司所提出之公司變更登
    記表影本以觀，其上所載之公司印章及代表公司負責人印章，與系爭支票背面之
    背書印文，確實並非相同，且被上訴人既自承系爭支票為訴外人匯甡公司所交付
    ，而非由上訴人連宜公司所交付，復亦自承無法提出其他證據以證明系爭支票確
    係由上訴人連宜公司所背書，揆諸前揭說明，自應認上訴人連宜公司抗辯其並未
    在系爭支票背面背書等情，堪予採信。
四、次按支票為無因證券，執票人行使票據上權利，就支票之取得，有無正當原因，
    或有無對價關係，自不負證明之責，又發票人欄之印章如為真正，即應推定該支
    票亦屬真正，申言之，得據以判斷該支票係為發票人作成。倘主張其印章係被盜
    用時，則被盜用之事實，按諸舉證責任分配之原則，轉應由為此主張者負舉證責
    任，最高法院七十年度台上字第四三三九號判決意旨可資參照。經查：觀諸被上
    訴人提出之前開退票理由單上所載，系爭支票之退票理由係「存款不足」，並非
    「印章不符」，且上訴人丙○○對於系爭支票之第三一○四八號支存帳戶係其本
    人親赴台灣土地銀行板橋分行所開設等情並不爭執，復經本院向台灣土地銀行板
    橋分行調閱該支存帳戶之開戶申請書、支票存款往來約定書等開戶相關資料，發
    現該約定書上之印章與系爭支票發票欄之印鑑章，二者之式樣、字體，依目視亦
    未見有何差異，自應認系爭支票上發票人之印鑑章為真正。再者，上訴人丙○○
    既係抗辯稱：系爭支票帳戶是訴外人趙恆約叫上訴人丙○○開立的，但該帳戶印
    鑑章一直置於二人合夥所開之公司內，上訴人連寶華並未取走，系爭支票是訴外
    人趙恆約擅自盜用印鑑章所偽造云云，依照前揭說明，上訴人即應就其主張印章
    係遭訴外人趙恆約盜用並簽發系爭支票之事實負舉證責任。玆分述如下：
  1.上訴人雖辯稱：其於八十二年間，原想與訴外人趙恆約合夥經營生意，後因理念
    不合拆夥，系爭支票帳戶是訴外人趙恆約叫上訴人丙○○開立的，但該帳戶印鑑
    章一直置於二人合夥所開之公司內，上訴人連寶華並未取走，上訴人丙○○長期
    在上海經商，不在國內，未曾向銀行領取支票，是訴外人趙恆約未經過上訴人丙
    ○○同意，即擅自盜用印鑑章向銀行領取支票使用云云。然查，支存印鑑章乃屬
    重要之交易物件，如無授權他人代為保管使用，一般均由本人慎重保管，始符常
    情，何況上訴人丙○○既自承其長期在上海經商，不在國內，則其對於自己支存
    帳戶之印鑑章是否已妥加保管以免遭人盜用之事，理應更加關心及注意，豈會多
    年來均未有所聞問，顯見上訴人丙○○前揭所辯，已與常理有違。再者，系爭支
    票之空白支票係於八十五年二月六日領票，有證人即台灣土地銀行板橋分行行員
    邱家松提出之單據號碼簿影本一件可據，而上訴人丙○○自八十三年四月十七日
    入境回台後，係於八十五年六月十五日始出境離台，亦有本院查詢之入出境資料
    附卷可考，足見系爭支票之領票日即八十五年二月六日，上訴人丙○○本人並非
    不在國內。且證人邱家松到庭證稱：「在支票存款約定事項第三條第一款已約明
    ，存款憑取款印鑑支取，只要印鑑相符即可。經辦人員會請領取人在支票單據號
    碼簿上簽收」等語，並提出支票存款約定事項影本一份供參。準此，付款銀行既
    僅於核對留存印鑑相符後，即可核發空白支票，存戶本人即使未親赴銀行領取空
    白支票，顯有可能係交付印鑑委由他人代為領取，不必然意謂該空白支票即係遭
    人冒領盜用。是故，上訴人丙○○一再辯稱其於領票時並不在國內，未向銀行領
    取支票，而付款銀行亦無法提出領票授權書，足可證明系爭支票係遭人盜用印鑑
    領票使用云云，自屬無據。
  2.又被上訴人主張訴外人匯甡公司與被上訴人有墊付國內票款借據之約定，約定訴
    外人匯甡公司在提出之客票面額八成內得請求被上訴人一次或分次撥放借款，系
    爭支票即係訴外人匯甡公司於八十七年一月五日轉讓交付予被上訴人等情，並提
    出託收票據明細表影本一件為證，復為上訴人所不爭執，自應信為真實。再參酌
    本院向台灣土地銀行板橋分行調取系爭上訴人丙○○支存帳戶之全部往來明細對
    帳單以觀，該帳戶自八十二年五月間開戶起至八十九年十月間止，幾乎每月均有
    多張支票兌現扣款之支出紀錄，且該帳戶係自八十九年十月十一日始開始有退票
    紀錄，並於同年十一月十七日遭拒絕往來，此亦有台灣土地銀行板橋分行九十一
    年六月七日橋存字第九一○○七四七號函可稽。則前開支存帳戶於被上訴人於八
    十七年一月五日收受系爭支票時，其交易信用既無不佳紀錄，則上訴人丙○○空
    言指稱：被上訴人並未對保，亦未查證徵信，即率予收受系爭支票並貸款予被上
    訴人云云，自不足採。此外，系爭支票之空白支票（票號0000000）係於
    八十五年二月六日領用，已如前述，而該次共領用自票號0000000至00
    00000號之支票共一百張，亦有前開單據號碼簿影本一件可憑，再經核對前
    開支存帳戶全部往來明細，發現其中票號0000000、0000000、0
    000000、0000000、0000000、0000000、0000
    000、0000000、0000000、0000000、0000000
    、0000000、00000000000000、0000000、000
    0000號等支票，均陸續自八十八年二月間起至八十九年八月間止已獲兌現扣
    款等情。足見系爭支票之支存帳戶既已正常、頻繁的往來使用達七年有餘，是上
    訴人辯稱其從未曾向銀行領取支票使用，而係訴外人趙恆約未經其同意即擅自盜
    領使用云云，顯與一般常情不符，實難遽以採信。
五、綜上所述，被上訴人既無法舉證證明系爭支票是由上訴人連宜公司所背書，上訴
    人連宜公司自無庸負背書人之責任；而上訴人丙○○亦無法舉證證明系爭支票係
    遭他人偽造，自應依票據文義負發票人之責任。從而，被上訴人依票據關係訴請
    上訴人丙○○給付二十八萬八千五百元，及自付款提示日之翌日即八十九年十月
    二十一日起至清償日止，按年息百分之六計算之利息部分，為有理由，應予准許
    。逾此所為請求，為無理由，應予駁回。又上開應准許部分，係命清償據上債務
    之判決，應依職權宣告假執行。原審就超過上開應准許部分，為上訴人連宜公司
    敗訴之判決，並為假執行之宣告，自有未洽。上訴意旨就此部分指摘原判決不當
    ，求予廢棄改判，為有理由。至於上開應准許部分，原審判命上訴人丙○○給付
    ，並為假執行之宣告，核無違誤，上訴意旨，就此部分，仍執陳詞，指摘原判決
    不當，求予廢棄，為無理由，應駁回其上訴。
六、本件事證已臻明確，兩造其餘主張陳述及所提證據，於本判決之結果不生影響，
    爰不一一贅述。
七、據上論結，本件上訴為一部有理由，一部無理由，依民事訴訟法第四百三十六條
    之一第三項、第四百五十條、第四百四十九條第一項、第四百六十三條、第三百
    八十五條第一項前段、第七十九條但書，判決如主文。
中　　　華　　　民　　　國　　九十一　　年　　 十二 　　月　　　三　　　日
                                    臺灣板橋地方法院民事第二庭
~B審判長法官　陳忠行
~B　　　法官　陳福來
~B　　　法官　崔玲琦
右正本證明與原本無異
不得上訴
~B　　　法院書記官　陳倨篁
中　　　華　　　民　　　國　　九十一　　年　　 十二 　　月　　　五　　　日
~F0
~T40
┌─┬─────┬─────────┬───────────┬────────┬────────┐
│編│　發票人　│　付　　款　　人　│發　　　　票　　　　日│ 票　面　金　額 │ 支　票　號　碼 │
│號│　　　　　│　　　　　　　　　│　　　　　　　　　　　│ 　（新台幣）　 │　　　　　　　　│
├─┼─────┼─────────┼───────────┼────────┼────────┤
│１│  丙○○  │台灣土地銀行板橋分│八十九年十月二十日  　│貳拾捌萬捌仟伍佰│0000000　│
│  │     　 　│行    　　　　　　│　　　　　　　　　　　│元　　　　　　　│　　　　　　　　│
└─┴─────┴─────────┴───────────┴────────┴────────┘
